臺灣高等法院高雄分院刑事判決　　94年度重上更(六)字第12號
上　訴　人　臺灣屏東地方法院檢察署檢察官
上　訴　人
即　被　告　丁○○
選任辯護人　吳惠玲律師
上　訴　人
即　被　告　丙○○
選任辯護人　吳春生　律師
上列上訴人等因被告等殺人案件，不服台灣屏東地方法院84年度
訴字第685 號中華民國85年4 月18日第一審判決（起訴案號：台
灣屏東地方法院檢察署83年度偵字第6853號、第7489號、84年度
偵字第574 號、偵續字第21號），提起上訴，判決後，經最高法
院第6 次發回更審，本院判決如下：
    主  文
原判決關於丁○○殺人暨其執行刑及丙○○傷害罪部分，均撤銷
。
丁○○共同殺人，累犯，處有期徒刑拾伍年，褫奪公權拾年。
丙○○共同殺人，處有期徒刑拾肆年，褫奪公權拾年。
    事  實
一、丁○○於民國79年間，因犯賭博罪經台灣屏東地方法院判處
    有期徒刑8 月，經本院駁回上訴確定，嗣減刑為有期徒刑4
    月，於80年7 月29日易科罰金執行完畢。詎仍不思悔改，因
    不滿乙○○之女積欠其母房租，乃於83年10月26日19時40分
    許，自屏東市駕車搭載丙○○及周祥、郭玟宏、邱俊文等人
    前往屏東縣竹田鄉○○村○○路3 之1 號甲○○、乙○○住
    處理論，雙方言語衝突後，丁○○即與丙○○、周祥、郭玟
    宏、邱俊文共同基於毀損物品之犯意聯絡，分持磚塊、鐵棍
    或徒手，共同毀損李宅客廳內之酒櫥等物（毀損部分已判決
    確定）。甲○○見對方來勢兇狠，而逃出屋外時，丁○○、
    丙○○、周祥、郭玟宏、邱俊文又共同基於傷害之概括犯意
    聯絡，由丙○○持隨身攜帶其所有之尖刀一把，朝甲○○之
    後頭部劃傷一刀，其他人或持鐵棍或徒手，共同毆打甲○○
    ，甲○○受傷倒在屋前馬路上，丙○○仍持尖刀刺傷甲○○
    背部，甲○○因此受有頭部七公分長之撕裂傷、背部各有10
    公分、8 公分、2 公分之主要撕裂傷及其他分布頭部、背部
    大小不一之傷痕多處。甲○○掙扎爬起後跑向香蕉園，丁○○追上，將甲○○踢下香蕉園水溝（傷害部分亦已判決確定
     ）。
二、乙○○目睹上情，急喊救命，其子劉紹松原在屋內二樓睡覺
    ，因聽聞救命聲即下樓跑出屋外欲救援，丙○○等人復承上
    開傷害之犯意聯絡，由丙○○持前開尖刀，其他郭玟宏等人
    ，或持鐵棍或空手，陸續共同毆打、刺傷劉紹松（丁○○踢
    下甲○○後即返回參與毆打），致劉紹松受有右前臂掌側挫
    傷6 ‧5 公分×1 公分、左前臂掌面小指側銳器創3 ‧8 公
    分×1 公分、距手腕5 ‧5 公分、創腔約0 ‧6 公分深、左
    手掌小指側挫裂傷0 ‧4 公分×0 ‧2 公分、右小腿兩處不
    規則挫傷2 ‧5 公分×0 ‧4 公分、左膝兩處挫傷7 公分×
    2 ‧5 公分、2 ‧5 公分×0 ‧8 公分（傷害部分已判決確
    定）。因劉紹松奮力抗拒，與丙○○等人激烈扭打，其間且
    扯落丙○○胸前之玉墜，此時丙○○與丁○○二人因劉紹松
    之反抗還擊，相互肢體激烈扭打而遭激怒，盛怒之下，頓變
    更原有之傷害犯意，萌生殺機，而基於殺人之犯意聯絡，於
    劉紹松掙脫包圍逃至屋前馬路上時，丙○○與丁○○先後追
    上後，先由丙○○以其上述尖刀猛刺劉紹松之右胸部2 刀，
    一刀深度約3 公分，穿透胸壁皮膚，一刀切斷右側第六肋軟
    骨、肝臟表面割傷、橫膈膜、圓韌帶出血，再由丁○○以其
    所有攜帶在身上之另支尖刀，上前補刺劉紹松之左胸部一刀
    ，切斷左側第二肋軟骨、穿透左上肺葉合併局部出血，因力
    道過猛，尖刀未能拔出，劉紹松身插該尖刀跑回家門口不支
    倒地。丁○○、丙○○等人立即駕車逃逸。待乙○○與甲○○返回家門，由乙○○將丁○○所有插在劉紹松胸口之尖刀
    拔出，劉紹松已氣絕身亡。
三、嗣屏東縣警察局潮州分局據報至現場處理，惟一時未能尋獲
    前揭兇刀，乙○○於翌日在屋旁倉庫找出丁○○所有行兇之
    尖刀一把，交由員警扣押，並得知丁○○涉案而追查，丁○○乃於83年10月28日投案，同日丙○○則於警察機關發覺其
    犯罪前，向屏東縣警察局潮州分局赤山派出所主管田慶豐自
    首而願接受裁判。案經乙○○、甲○○訴由屏東縣警察局潮
    州分局報請臺灣屏東地方法院檢察署檢察官偵查起訴。
    理  由
壹、程序方面
  (一)按被告以外之人於偵查中向檢察官所為陳述，除顯有不可信
    之情況者外，得為證據，同法第159 條之1 第2 項定有明文
    。偵查中對被告以外之人（包括證人、鑑定人、告訴人、被
    害人及共同被告等）所為之偵查筆錄，或被告以外之人向檢
    察官所提之書面陳述，性質上均屬傳聞證據。惟現階段刑事
    訴訟法規定檢察官代表國家偵查犯罪、實施公訴，依法其有
    訊問被告、證人及鑑定人之權，證人、鑑定人且須具結，而
    實務運作時，檢察官偵查中向被告以外之人所取得之陳述，
    原則上均能遵守法律規定，不致違法取供，其可信度極高，
    職是，被告以外之人前於偵查中已具結而為證述，除反對該
    項供述得具有證據能力之一方，已釋明「顯有不可信之情況
    」之理由外，不宜以該證人未能於審判中接受他造之反對詰
    問為由，即遽指該證人於偵查中之陳述不具證據能力。
  (二)本件證人即告訴人甲○○、乙○○、陳孝村、滿妹、葉東
    峰、邱俊文、周祥、郭玟宏、李宗麟、田慶豐、涂富全、郭
    新輝、黃玉嬌等於檢察官偵查中所為之陳述，其未曾提及檢
    察官在偵查時有不法取供之情形，被告及辯護人亦未曾釋明
    上開供述有何顯不可信之情況，依上說明，其等於偵查中之
    證言自均具有證據能力。
  (三)按被告以外之人（包括證人、鑑定人、告訴人、被害人及共
    同被告等）於審判外之陳述雖不符刑事訴訟法第159 條之1
    至之4 等四條之規定，而經當事人於審判程序同意作為證據
    ，法院審酌該言詞陳述或書面陳述作成時之情況，認為適當
    者，亦得為證據；當事人、代理人或辯護人於法院調查證據
    時，知有刑事訴訟法第159 條第1 項不得為證據之情形，而
    未於言詞辯論終結前聲明異議者，視為有前項之同意，同法
    第159 條之5 定有明文。立法意旨在於傳聞證據未經當事人
    之反對詰問予以核實，原則上先予排除。惟若當事人已放棄
    反對詰問權，於審判程序中表明同意該等傳聞證據可作為證
    據；或於言詞辯論終結前未聲明異議，基於尊重當事人對傳
    聞證據之處分權，及證據資料愈豐富，愈有助於真實發見之
    理念，且強化言詞辯論主義，使訴訟程序得以順暢進行，上
    開傳聞證據亦均具有證據能力。
  (四)本件證人甲○○、乙○○、陳孝村、滿妹、邱俊文、周祥
    、郭玟宏固均曾於警詢中為陳述，其性質雖屬傳聞證據，且
    查無符合同法第159 條之1 至之4 等前四條之情形，惟其等
    所為之上開警詢筆錄內容，業經當事人於本院審判程序時予
    以提示並告以要旨，且各經檢察官、辯護人及被告等人表示
    意見。當事人或辯護人已知上述筆錄乃傳聞證據，且均未於
    言詞辯論終結前對該等筆錄內容異議，依上開規定，是其等
    於警詢中之證言應具有證據能力（已擬制同意其有證據能力
    ，本院審酌上開筆錄作成時，較無人情施壓或干擾，亦無不
    當取供之情形，認為以之作為本案之證據亦屬適當，是其於
    警詢中之證言自具有證據能力）。
貳、實體方面
一、訊據上訴人即被告丁○○及丙○○二人均否認有殺害劉紹松
    之犯行，被告丁○○辯稱：「我未帶尖刀，刀子是甲○○的
    ，他持刀殺傷我的左臂一處，我要跑回車上，甲○○追我，
    被丙○○攔住，我欲倒車載丙○○，丙○○被甲○○拉住衣
    襟，我才下車將甲○○踢下香蕉園，我看丙○○倒在地上，
    就他開車門拉他上車。後來就開車離開了，我未持刀刺殺劉
    紹松，更無殺他的動機」云云。被告丙○○辯稱：「我未帶
    刀前往，是甲○○持刀追殺我，他抓住我衣襟，我與他拉扯
    ，夾克是如何被脫掉的，我也不知道。後來是丁○○拉我上
    車離開的云云。
二、認定犯罪事實所憑之證據及理由－
　(一)被害人劉紹松被殺身亡之認定：
    查被害人遭人以尖刀猛刺其右胸部二刀，一刀深度約三公分
    ，穿透胸壁皮膚，一刀切斷右側第六肋軟骨、肝臟表面割傷
    、橫膈膜、圓韌帶出血；左胸部另被刺一刀，切斷左側第二
    肋軟骨、穿透左上肺葉合併局部出血，終至死亡之事實，經
    檢察官督同法醫師相驗，並進行屍體解剖，確認被害人左胸
    部刺傷為死亡原因，此有勘驗筆錄、相驗屍體證明書、驗斷
    書、解剖報告及相驗照片在卷可稽，被告等人對此亦未爭執
    ，應可認定。
  (二)就目擊證人之證詞而言：
    1.被告丁○○等人追及甲○○至香蕉園處，劉紹松從屋內跑
      出來，旋與被告丙○○等多人發生打鬥，嗣先遭被告丙○○持尖刀刺入劉紹松右胸，隨後被告丁○○再持其尖刀刺
      殺劉紹松左胸，刀子尚插在其左胸，劉紹松就摀者傷口跑
      回屋內，其後不支倒地等情，已據目擊證人陳孝村、溫滿
      妹、黃玉嬌等人於偵審中各證述明確。被告丁○○、丙○○雖各辯以「是丙○○被甲○○拉住衣襟，我才下車將甲○○踢下香蕉園，並未持刀刺殺劉紹松」「因甲○○持刀
      追殺而推掙其手，甲○○向後就誤刺入在旁之劉紹松」云
      云。然查：
    (1)證人陳孝村於偵查中指稱「有人追甲○○到香蕉園，．
       ．．乙○○就喊救命，劉紹松從屋內跑出來，後來在電
       線桿處，丙○○持刀刺劉紹松右胸，丁○○刺殺他左胸
       ，刀子還插在左胸，劉紹松就摀者傷口，跑回屋內」等
       語（見84年偵續字第21號卷第17至18頁）；又證稱「當
       時甲○○沒有帶刀，他是被人追殺」等情（見同上偵續
       卷第20頁，83年度偵字第6853號偵卷第32頁、第49頁，
       上訴卷第49至50頁、第71至72頁），並於偵查中明白指
       稱：（問：劉紹松與甲○○有無靠近過？）甲○○倒地
       ，死者劉紹松衝出去就被截住了，兩人始終未接近等語
       （見同上偵卷第50頁背面）。又證人葉東峰於偵查中證
       述「看到有人拿刀在追甲○○，甲○○兒子在後面追到
       三間房子地方，後來看到他兒子被一個子較大的插上刀
       ，甲○○沒有與他兒子在一起」等語（見同上偵續卷第
       32頁）。再參查證人甲○○在本院結證稱：當時刀子都
       是被告他們帶來的。我沒有帶刀所以沒有殺劉紹松等語
       （本院卷第194 頁）。則被告二人上開所稱未持刀刺殺
       、甲○○持刀追殺伊，或因掙脫推甲○○持刀之手而刺
       入在旁之劉紹松云云，已非可信。
　 (２)本院前審曾前後二次親赴現場勘查時（見上訴卷第69頁
       及上更 (三)第112頁），且於當場訊問目擊證人陳孝村
       、溫滿妹、黃玉嬌就其所立位置、所見情況、被告等人
       行為及告訴人甲○○、劉紹松被害之位置、先後次序各
       點詳加說明，所證基本情節均明確一致，並指證甲○○
       係空手未持物自屋內跑出。其中證人陳孝村更明白證稱
       「甲○○沒有拿刀，他是空手跑向香蕉園，三、四人追
       過去，丙○○沒有追過去，甲○○老婆一直喊救命，他
       兒子跑出來，有二、三人包括丙○○和他兒子打．．．
       他兒子跑到馬路上被丙○○從正面刺二刀，再往前跑到
       隔壁雜貨店前馬路，丁○○追過去再刺他一刀，刀子沒
       有拔出」「丁○○是從香蕉園那邊過來刺死者」等語（
       見本院上訴卷第71頁）。證人溫滿妹證稱「我看到丙○○在馬路上刺死者胸部二刀，丙○○殺了後就跑到隔壁
       雜貨店旁空地，又看到一個人追死者，那個人自香蕉園
       方向過來，我沒有看到是那一個，也沒有看到他刺，因
       為很遠，只看到死者跑回來倒在家門口」等語（見上訴
       卷第七一頁背面）。而證人黃玉嬌則證稱「我站在死者
       住宅對面樓房二樓陽台，我看到死者在馬路上，一、二
       人在他旁邊，不知做什麼，我沒看清楚，當時路面燈很
       亮，視線很清楚，也看到甲○○在香蕉園那一帶的馬路
       上」等語（見上訴卷第72頁背面）。查證人陳孝村、溫
       滿妹、黃玉嬌當時所立位置因視野角度不同（見本院上
       訴卷第57頁、第66頁位置圖），所見自有明確及不清楚
       之別，惟互核其所述情節均相吻合，即死者劉紹松被殺
       害時，甲○○與之明顯分隔二地，應可認定。何況被告
       丙○○於警詢又稱「劉紹松持磚塊砸我，我才順手將握
       住甲○○持刀那隻手，往後刺殺，就順勢刺一刀後，我
       衣服脫下就走了」云云（見警卷第二七頁），雖甲○○
       持刀或刺後脫衣離去，並非事實（詳後所述），但其已
       供出並非誤刺至明。據此，自不可能有被告丙○○所辯
       甲○○與之拉扯，誤刺在旁劉紹松之可能。何況死者劉
       紹松係尖刀插在胸口未拔出，返回家門後始斷氣等情，
       亦經證人陳孝村、溫滿妹陳述屬實，足見刺殺者力道甚
       猛，所謂用手推開後刀向突變而誤刺云云，顯有違經驗
       法則。
    ２、前開證詞可信度之論斷：
   （1）證人陳孝村、溫滿妹、黃玉嬌等人與被告均不相識，更
        無怨隙糾葛，在純樸鄉野村里間目睹兇殺慘案，實無勾
        串偽證以陷害被告二人之理。至於證人陳孝村等人於警
        詢之初不願指認兇手，以看不清楚為詞，亦符合一般人
        害怕介入是非，遭來報復之心態，尤其親睹被告等人公
        然行兇殺人之血淋淋場面，驚懼之餘，至警局不敢說明
        ，亦屬常情。惟其後在警局亦當場指認是被告等五人無
        誤，只是就被告等人所為表示「這五人分別做何事，我
        就沒有看清楚」云云。證人陳孝村於本院前審陳稱「我
        怕被告找我麻煩，所以在警局我不敢說，後來知道法院
        判決甲○○殺的，這不是事實，才決定講出事實」等語
        （見上訴卷第113 頁背面）。而證人溫滿妹於本院前審
        證稱其在警局時警員未讓其指認何人殺的等情，並經證
        人李愉善警員於本院前審陳述屬實（見上訴卷第114 頁
        ），則證人陳孝村、溫滿妹於警詢時所述看不清楚等語
        係屬審判外陳述之傳聞證據，與其後偵審中所述不符，
        且未具有較可信之特別情況，上開陳述自不得作為證據
        。更不能以上述證人於警局未據實以告，或未指認被告
        ，即認為其於偵審中之證言有何瑕疵可指。
   （2）證人即屏東縣警察局潮州分局赤山派出所主管田慶豐於
        偵查中證稱「我認識丁○○五、六年了，他與我電話聯
        絡，表明人非他殺的，是一個胖胖的殺的，我說若無動
        刀隨我去投案」等語（見83年度偵字第6853號卷第62頁
        ）。原審同案被告周祥於偵查時亦稱「我們回到丁○○
        店裡時在討論打架的情況，我說我打老的二棍，丙○○
        說有刺死者一刀，邱俊文他們均有聽到」等語（見同上
        偵卷第53頁），被告丁○○於偵查中供稱「（打完架後
        回到泡沫紅茶店裡，有討論打架的事？）不是在店裡，
        是在車上時丙○○坐我後面，有說死者好像有給我刺一
        刀」等語（同上卷頁）。此外，證人葉東峰於偵查中結
        證「我當時在甲○○家倉庫附近馬路．．．看到有人拿
        刀在追甲○○，甲○○兒子在後面追到三間房子地方，
        後來看到他兒子被一個子較大的插上刀」等語（見偵續
        卷第32頁）。而被告丙○○於本院前審自承「當時到場
        的六人中，是我最胖，我有個綽號叫『胖子』」等語（
        見上更(三)卷(二)第21頁），被告丁○○亦稱「到場的六個
        人是丙○○最胖，其餘的五個人都很瘦」等語（見同上
        卷第20頁）。本院參以被告丁○○於本院前審自稱身高
        173 公分，體重為67、8 公斤；被告丙○○身高176 公
        分，案發時體重85公斤，目前體重100 公斤等語，而被
        害人劉紹松之身高為172 公分，為中等身材，被害人甲○○身高為163 公分，體重為59公斤等情觀之，證人田
        慶豐、葉東峰所述「胖胖的」或「較大的」，均是指被
        告丙○○無疑，雖證人葉東峰所指稱被告丙○○刺殺被
        害人之情節僅稱：被一個個子較大的「插上刀」等語。
        而非「刺殺二刀」，惟綜合筆錄所載其口語陳述全部意
        旨應係在指其看到的是個子較大的（丙○○）持刀刺殺
        被害人劉紹松而已，並未陳述有看到被告丁○○部分，
        故不能以證人係陳述看到被害人劉紹松被被告丙○○「
        插上刀」，即認證人葉東峰所述係指看到被告丁○○插
        被害人一刀部分。據此，亦可佐證證人陳孝村等人指證
        被告丙○○刺殺被害人劉紹松之事實，堪可採信。
   （3）本院前審就死者劉紹松胸部之三處銳器創傷，函詢台灣
        高等法院檢察署法醫中心，是否可判斷出係一種兇器或
        二種以上兇器所造成，經該中心於86年8 月26以檢英醫
        字第8522號函復謂「死者劉紹松之右側胸前之二處創傷
        ，均為銳器刺創，可認定係由同一支中型單刃刀器所致
        ；死者劉紹松之左上胸壁之創傷，為銳器刺、切創，銳
        器切創無法依創傷之形狀準確推估致傷物，可符合為中
        型單刃刀器所致」等情（見本院上更(一)卷第69至70頁）
        。又法務部法醫研究所87年9 月3 日法醫所文理字第
        212 號函稱「扣案送驗之兇刀全長33公分，刀長20公分
        ，刃寬3 公分，刀背厚0 ．4 公分，為中型單刃刀器。
        本案死者劉紹松身上右側胸前之兩處銳器刺創，可認定
        由同一支中型單刃刀器所致，左上胸壁之銳器切創，可
        符合為中型單刃刀器所致。至於所謂中型單刃刀器是否
        為這支扣案送鑑之兇刀，尚無法僅以眼觀檢視法確認，
        必須另行檢測刀器殘留血跡是否與死者劉紹松之ＤＮＡ
        型別相同」等情（見本院上更(二)卷第185 頁）。依上所
        述，死者劉紹松之右側胸前之二處刀創傷，既係由同一
        支中型單刃刀器所致，則證人陳孝村所稱「他兒子跑到
        馬路上被丙○○從正面刺二刀」；及證人溫滿妹所稱「
        我看到丙○○在馬路上刺死者胸部二刀」等語（見上訴
        卷第70 至72 頁），當可印證上述證人所述係屬實情，
        也可證明陳孝村、溫滿妹確有在現場目睹被告等殺人過
        程，渠等在警局係因畏事或怕出庭作證麻煩，才不願說
        清楚，嗣後係因見檢察官起訴及原審判決顛倒黑白，始
        於本院前審調查訊問時挺身而出，全盤據實說明其所目
        睹實情。綜此，證人陳孝村、溫滿妹於本院前審之陳述
        ，與事實相符，可資採信。
   （4）至於證人陳孝村於本院前審曾證稱「丁○○是從香蕉園
        那邊過來刺死者，當時路燈亮，我後來看到甲○○和他
        太太自香蕉園走過來，我告訴他兒子被人家刺」等語（
        見上訴卷第72頁），雖與告訴人乙○○於本院前審所稱
        「我看到甲○○被殺，我和我兒子在一起，我兒子被殺
        時，我清楚看到丁○○、丙○○殺的」等語（見上訴卷
        第114 頁背面），似有所矛盾。然證人陳孝村於偵查中
        證述「乙○○在喊救命時，我見死者胸口插著一把刀，
        用手摀者胸口跑回來，甲○○尚在搏鬥，於甲○○被推
        入香蕉園後結束」等語（見83年度偵字第6853號卷第50
        頁背面）；又於本院前審證述「甲○○跑向香蕉園，他
        兒子從二樓跑下來，有二、三個人包括丙○○和他兒子
        （劉紹松）打，他們手上拿刀子和鐵棍一起打他砍他，
        他兒子跑到馬路上被丙○○從正面刺兩刀，再往前跑到
        隔壁雜貨店前馬路，丁○○追過去再刺他一刀在左胸，
        刀子沒有拔出來．．．甲○○還在香蕉園未出來」等語
        （見上訴卷第71 頁）。 可見證人陳孝村先後所述有不
        符之處，乃是其未將所見之情形做完整之敘述所致。而
        且依當時案發情形，乙○○既見甲○○被丁○○等人殺
        傷逃往香蕉園，而喊救命，劉紹松聽聞後始自屋內跑出
        來，未幾即被丙○○刺中二刀，當時乙○○所站立之位
        置與劉紹松相距不遠。因此，劉紹松被丙○○刺中二刀
        之情形，乙○○可清楚目睹。
   （5）當時衝突場面混亂，甲○○被丁○○追殺逃往香蕉園，
        乙○○一面喊救命，一面又要救援甲○○，而香蕉園之
        位置距離劉紹松在屋前電線桿被殺之位置約二十幾公尺
        ，此有檢察官之勘驗現場筆錄及現場簡圖在卷可按（見
        偵續卷第27至29頁）。同時，被害人劉紹松聞聲出來後
        ，先與被告等人搏鬥，乙○○又要救劉紹松，緊接被告
        丁○○將甲○○踢下水溝後，加入圍毆劉紹松，嗣見劉
        紹松身上已流血，又刺殺劉紹松一刀，該刀並未拔出，
        劉紹松被刺三刀後乃逃回家中倒地身亡，乙○○也趕回
        家。準此，當時乙○○所站之位置與劉紹松不遠，因此
        其有親眼目睹被告丁○○刺殺劉紹松之情形。至於甲○○被丁○○追了將近50公尺，且最後被丁○○踢下水溝
        ，並躲入香蕉園，對於其身後所發生之事情，自未目睹
        ，故證人甲○○在本院前審即證稱：當時我已經被踢到
        香蕉園的水溝，所以沒看到劉紹松是被誰殺的等語（本
        院卷第194 頁）。本院佐以告訴人甲○○在本院所稱「
        劉紹松死了，乙○○才到香蕉園來說我兒子死了，我那
        時也爬不起來，是乙○○拉我上來」等語（見本院前審
        更五卷第229 頁），故甲○○確與乙○○自香蕉園走出
        。因此證人陳孝村於本院前審所述「我後來看到甲○○
        和他太太自香蕉園走過來，我告訴他兒子被人家刺」云
        云，此部分或因記憶失真而與事實稍有出入，或筆錄內
        容未記載詳實所致，尚不能遽指其證言矛盾，而不予採
        信。
（三）次就兇刀物證與傷勢之比對而言：
  １、依台灣高等法院檢察署法醫中心鑑驗結果，被害人劉紹松
      之右側胸前之兩處創傷，均為銳器刺創，可認定由同一支
    　中型單刃刀器所致，另左上胸壁之創傷，為銳器刺、切創
      。銳器切創無法依創傷之形（性）狀，準確推估致傷物。
      可符合為中型單刃刀器所致（見本院上更(一)卷第69頁）。
      至左側胸壁刺創傷與右側胸前之二處刺創傷，是否為同一
      支中型單刃刀器所造成，或左側胸壁之刺創傷為扣案之兇
      刀所致。依法務部法醫研究所90年11月21日法醫所理字
      第2208 號 函謂「死者之右側胸前兩處創傷，可認定為同
      一兇刀所造成，其左上胸壁之創傷，可符合同一兇刀所造
      成」等語（見本院更(四)卷(一)第101 頁）。據此觀之，被害
      人劉紹松之右側胸前兩處創傷，可認定為同一兇刀所造成
      ，固無疑問。但其左側胸壁之創傷，是否為同一兇刀，或
      不同兇刀所致，上開專業機構均無法認定，並已詳明「銳
      器切創無法依創傷之形（性）狀，準確推估致傷物」。則
      此部分自應由本院綜合所有事證，判認刺殺被害劉紹松究
      係一支尖刀或二支尖刀。
  ２、本院依證人陳孝村、溫滿妹、黃玉嬌等人及告訴人乙○○
      所述證詞，認定被害人劉紹松掙脫包圍奔跑到屋前馬路上
      時，先由被告丙○○以其尖刀猛刺劉紹松之右胸部二刀，
      嗣再由被告丁○○以其所有攜帶身上之另把尖刀，上前補
      刺劉紹松左胸部一刀，因力道過猛，尖刀未能拔出等情，
      已如前述。因上開二把尖刀，均屬同型之中型單刃尖刀，
      所以創傷相近，但畢竟無法就左右兩處傷勢判斷，是否為
      同一支尖刀所致，仍應由法院依調查所有證據後，確定究
      竟是一支或二支尖刀。若經查明前後為一支尖刀所致，亦
      可「符合」同一兇刀所造成，此因死者左右胸均係中型單
      刃尖刀所刺。但本院既已查明被告二人各持己有尖刀，接
      續對死者刺創其右左側胸，自不因上開函文所稱「可符合
      同一兇刀所造成」而影響。參照台灣高等法院檢察署法醫
      中心及法務部法醫研究所之鑑定說明，可認定被告丁○○
      持以行兇之尖刀，與被告丙○○所持之尖刀，同屬中型單
      刃刀器無疑。而扣案之兇刀，為中型單刃刀器，已如上述
      ，符合鑑驗結果所認定被害人劉紹松所受之創傷。準此，
      應可認定扣案之尖刀，係被告丁○○持以刺殺被害人劉紹
      松所用之兇刀無訛。
  ３、歷來辯護意旨多質疑扣案之刀器，是否係被告丁○○持以
      刺殺死者之凶刀，且參照法務部法醫研究所函稱「尚無法
      僅以眼觀檢視法確認」；內政部警政署刑事警察局87 年4
      月30日刑警字第26362 號鑑驗書稱「其刀身均附有肉眼可
      見之泥斑，經持刀柄四處可疑斑泥以O-TOLIDINE檢測血跡
      ，皆呈陽性反應，以抗人血清檢測法檢測，皆呈陰性反應
      」；及法務部調查局90年4 月15日調科肆字第0910020425
      0 號函稱：扣案之兇刀因DNA 含量過少，未能檢出DNA 型
      別（見本院上更(四)卷(一)第146 頁）等相關鑑驗內容，似均
      未能證明扣案之刀器，即係刺殺被害人之凶器之一。惟查
      ：
    (一)扣案之兇刀係告訴人乙○○於案發後，自被害人劉紹松之
      左胸前拔出，丟棄在其家倉庫之雜物堆裡，乙○○於本院
      前審為此多次解釋稱「我兒子受傷，我把刀子拿起就放隔
      壁倉庫，因急著送他就醫，就隨手放隔壁倉庫，後來我將
      刀子拿給警員，並無清洗刀子，我家中養狗，刀子血跡，
      倉庫無門，可能被狗舔乾淨，狗都在那邊睡覺，因為我一
      緊張，就把刀丟在那邊，因刀子丟在雜物裡，所以要仔細
      找，剛開始沒有找到，所以我向警員說不知去向，但後來
      有找到刀子」等語（見上訴卷第99頁、上更(三)卷(一)第67頁
      ）、「（為何不交給警察？）當時警察還沒來，我怕被告
      他們折返回來殺我，所以拿到隔壁倉庫，我與甲○○從醫
      院回家，有看警察在找兇刀，找不到時有問我」等語（見
      本院更五審卷第213 頁）。
    (二)其後乙○○於翌日即找出兇刀交與警員扣押，此據證人李
      愉善警員到庭陳稱「兇案當天我有問兇刀去處，乙○○說
      在隔壁倉庫，刑事組有找刀，但未找到，因倉庫東西堆很
      多，過一天乙○○才找出給我們，她說是在隔壁的倉庫找
      到的，倉庫有養二、三隻狗，刀子給我們時，已無血跡，
      看不出是不是狗舔的」等語（見本院上訴卷第113 頁、上
      更(三)卷(一)第88頁），並稱「（你們有沒有找到裝兇刀的盒
      子？）沒有」「（乙○○將刀交給你時有沒有告訴你刀子
      在那裡找到的？）她說是在兇殺現場隔壁沒有整理的、放
      雜物的房間中找到」「（事發當日晚上乙○○有沒有告訴
      你說怕對方人多報復，所以將刀子丟在隔壁倉庫？）交刀
      的時候沒有說。至於案發當日晚上有沒有說這些我不記得
      」等語（見本院上更(三)卷(一)第91頁）。扣案之尖刀既從告
      訴人乙○○親生兒子劉紹松左胸前拔出，於慌張之際丟棄
      於隔壁倉庫，因該處雜物堆積不易尋獲，直至翌日待告訴
      人稍平靜後，始自行找出即交予員警，雖驗不出死者之血
      跡，但綜上事證研判確係被告丁○○據以行兇之尖刀無誤
      ，已如前述。
    (三)又扣案尖刀經本院前審送請警政署刑事警察局鑑驗結果「
      送驗刀械一支，其刀身處均附有肉眼可見之泥斑，經採刀
      柄四處可疑斑泥以O-TOLIDINE檢測法檢測血跡，皆呈陽性
      反應，以抗人血清檢測法檢測，皆呈陰性反應。有無狗唾
      液附著乙項，因本局未有抗狗血清，未能檢測」等情，有
      該局87年4 月30日刑醫字第26362 號鑑驗書在卷可考（見
      本院上更(二)卷(一)第142 頁）。再次將上開扣案兇刀送請法
      務部調查局檢驗結果「送驗扣案凶刀經聯苯胺法血跡檢查
      法檢驗後，發現有些微弱血跡陽性反應，惟因含量過少無
      法判明究係人血或是狗血」等情，亦有該局89年6 月21日
      陸(四)第00000000號檢驗通知書附卷為憑（見本院更(三)卷
      (一)第143 頁）。又經本院前審再次就上開扣案凶刀是否殘
      留狗之唾液一事函詢結果，該局函復稱「經調閱本案鑑定
      紀錄，送驗檢體曾以抗狗血清免疫沉降檢驗法檢測，呈陰
      性反應，因此認為送驗兇刀無殘留狗之唾液或血液」等語
      ，亦有該局陸(四)第89052318號函可按（見同上卷第145
      頁）。
    (四)根據上開鑑驗結果所示，扣案之尖刀自83年10月案發後，
      至首次鑑驗尖刀是否有血跡反應，已近4 年時間（鑑驗發
      文時間為87年4 月30日），其後再送請法務部調查局為更
      精密之鑑驗，雖「發現有些微弱血跡陽性反應，惟因含量
      過少無法判明」，亦如前述。但此時已距案發時，已近6
      年時間（鑑驗發文時間為89年6 月21日）。告訴人乙○○
      乃鄉下農婦，突然遭遇親子被刺致死，悲痛之餘，豈有多
      餘心力或知識，於拔出兇刀後，妥善將此證物包裝、封緘
      及保存，以供來日作血液ＤＮＡ之檢驗？即使偵辦如此重
      大命案之警察機關，亦未依標準程序封緘，並隨即送驗比
      對，更可明證。其陳明並未清洗尖刀，但經詢以為何看不
      出血跡，而推想「可能被狗舔乾淨」，僅係其本能自然反
      應推測之詞而已（且現場確有養狗，已經本院前審二次勘
      驗錄影帶確認無誤，見上更(二)卷第130 頁及上更(三)卷第
      123 頁），尚不能僅因尖刀上驗無殘留狗之唾液，即認係
      乙○○所清洗。況且，該扣案兇刀經鑑定無殘留狗之體液
      ，是否係因時間久遠無法驗出，或兇刀確自始無殘留狗之
      唾液，已經本院前審向法務部調查局函詢，經該局函復稱
      「兇刀經鑑定無殘留狗之體液，無法分辨是否因時間久遠
      無法驗出，或確實兇刀無殘留狗之體液」等語，有該局
      陸(四)第89063634號函附卷可按（見本院上更(三)卷(一)第170
      頁）。足見連鑑驗機關亦無從判明扣案之兇刀，究有無被
      狗舔過之可能，則何能憑空遽認兇刀已被乙○○清洗，何
      況林何秀遽遭兒子遭橫殺之痛，保存現場事證以利緝兇已
      有不及，豈有將兇刀清洗而湮滅殺人物證之可能。
    (五)被害人劉紹松係乙○○之子，又是甲○○認養之子，業據
      告訴人陳明在卷，彼此至親，扣案兇刀於乙○○拔出後至
      取交給員警扣押期間，有無必要特地清洗刀上血跡，或另
      取他把尖刀以代替？情理實無上必要性且亦無積極事證可
      資佐明。若認行兇用尖刀是取自其家中，然其子劉紹松畢
      竟已遭該刀所殺，而且果有清洗滅跡之蓄意，又何須提交
      警方？況依據證人即警員李愉善、李金源、黃岱勇之證言
      （見偵卷第34頁、本院上訴卷第113 頁、上更(二)卷(一)第
      103 至105 頁），可見並未在乙○○家中搜出與扣案兇刀
      型狀相符之刀盒，如有該刀盒，此攸關命案之證據，應無
      未扣案之理，是可認定被害人家中並無該刀盒存在。告訴
      人乙○○見其子遽此飛來橫禍，而悲傷逾恆，又為防被告
      等人折返報復，而丟置雜物倉庫之中，雖處置欠當，亦不
      違人性常。因此，告訴人實無自行清洗兇刀之理，更不致
      於因未能順利找出兇刀，而另以他刀交差了事之可能。何
      況，再佐以現場目擊證人陳孝村、溫滿妹等人所述，或證
      人葉東峰於偵查中所證「並未看到甲○○帶刀，當時乙○○在喊救命」等語（見偵續卷第33頁），除被告等人辯詞
      外，均無人見到甲○○或劉紹松持刀。是故，扣案之尖刀
      確係被告丁○○持以刺殺被害人劉紹松，應可認定，而被
      告二人所辯扣案之兇刀為甲○○所有云云，實不足採信。
（五）再就雙方傷勢及其他證物之分析：
    1、被告丁○○辯稱其手臂遭甲○○持刀劃傷云云，並提出
       診斷書為證；辯護意旨更謂「甲○○所受之傷並非刀傷
       ，診斷書僅載明撕裂傷，而撕裂傷一般而言，即屬鈍器
       傷，並非刀傷，如係刀傷，應為切割傷或刺創傷，足見
       甲○○之傷顯係與被告等人扭打時遭人持鐵棍、磚塊等
       物擊傷」云云。但查：(一)現場目擊證人陳孝村、溫滿妹
       均未見到甲○○持刀，而本案係被告等五人逃逸後，事
       隔一日，於83年10月28日由丁○○投案，並帶同其餘被
       告自首。被告等肇禍後自有足夠時間勾串編造一致之供
       詞，並為附和辯詞，於逃逸後提出刀傷手臂一處之證明
       。縱其所受刀傷屬實，然當時混亂之際或自傷或其他被
       告所傷，並不能據以證明確為甲○○所傷，甲○○被訴
       傷害部分亦已經判決無罪確定，且該尖刀亦非甲○○所
       有，而被告等人利害攸關，自然互相配合，所稱甲○○
       持刀殺傷丁○○等情，顯因立場與甲○○對立而不可遽
       信。
    2、再者，告訴人甲○○傷痕累累，且多處刀傷，若被告等
       人均未持刀，而尖刀在甲○○之手，甲○○豈非自傷？
       其頭部、背部刀傷多處究從何而來？觀被告等人皆身強
       體健，被告丁○○糾眾前往，已個個有備前往，人多勢
       眾，及至現場更如兇煞般砸毀甲○○屋內物品及車輛，
       氣焰高張有餘，以甲○○單人且已逾六十瘦弱之軀，躲
       避唯恐不及，豈敢孤身敵眾，持刀追殺被告等人，甚且
       拉扯不放？被告等人自承有持鐵棍、磚塊等砸車毀物，
       又何懼甲○○一老人之反抗而奔逃，甚且被告丙○○尚
       辯稱須脫衣始能解困云云（見原審卷第六九頁）？更難
       採信。又劉紹松遭圍毆時已受有左前臂掌面小指側銳器
       創３‧８公分〤１公分、距手腕５‧５公分、創腔約０
       ‧６公分深，顯係如尖刀等之銳器所傷，果如被告二人
       所辯當時未帶刀，僅拿磚頭、木棍等物與劉紹松扭打，
       則劉紹松手臂上何來銳器傷？被告所辯上情，顯悖於常
       情事理。
    3、扣案被告丙○○所有之夾克，其上之血跡，經法務部調
       查局91年11月18日調科肆字第0100752870號鑑驗結果，
       認被告丙○○所穿夾克正面有噴濺型血跡，夾克背面則
       左右袖下緣各有四處接觸型血跡，左右肩亦滿佈接觸型
       血跡（見本院上更(四)卷(二)第９至１１頁），且此主要血
       跡經比對甲○○、乙○○、劉宇上與丙○○之血液型別
       ，極可能係甲○○所有（機率99．99以上），亦有該局
       92 年2月11日調科肆字第09200027570 號鑑定通知書在
       卷可按（見同上卷第43頁）。辯護人據此鑑識結果，乃
       謂「若丙○○有持刀刺殺死者右胸，則當時死者上衣未
       穿著衣物，且該右胸二刀均於刺後拔起，則丙○○之夾
       克必然會有死者噴濺型血跡，然該夾克卻僅有甲○○之
       血跡，而毫無死者之血跡」等語。經查：
  （1）被告丙○○以尖刀刺傷甲○○之後頭部，已如前述（至
       於本院上更(三)卷第165 頁筆錄載有砍傷甲○○之後「頸
       」部，顯係誤載），其頭部既無衣物或戴帽，則甲○○
       之血跡噴濺到被告丙○○所穿之夾克上，自屬當然。其
       後被告等人再共同毆打甲○○，被告丙○○趁甲○○倒
       在地上時，再持尖刀刺傷背部，其間與丙○○等人互相
       纏鬥，故夾克上有甲○○之接觸型血跡，亦不足為奇。
       問題在於夾克何以查無死者劉紹松之血跡，此時應先探
       究扣案之玉墜及黑色夾克為何會留在案發現場，此情被
       告與告訴人各執一詞。本院自應綜合各項事證，依據格
       鬥痕跡之研究方法，即死者受攻擊或攻擊被告之痕跡，
       包括傷勢、衣服撕破扯落、鞋襪或手持身上物品散失、
       乃至死者指甲或舌口留有被告之肌肉、血跡、毛髮、衣
       料纖維等物（詳徐遠齡著，犯罪偵查學，第155 頁），
       加以研判其原因。
  （2）本院認被害人劉紹松聞聲欲救援甲○○時，即遭被告丙○○等人攔截住，進而發生扭打，劉紹松年輕力壯，體
       格壯碩（驗斷書就死者體形記載健壯，見相驗卷第27頁
       ），且告訴人亦指出劉紹松係陸軍精誠連退伍，練過防
       身術，而被告丙○○亦正值方剛之年，身材高大，雙方
       狹路相逢正面敵對，其他被告亦陸續加入毆打，遂而發
       生激烈扭打，劉紹松因此受有右前臂掌側挫傷、左前臂
       掌面小指側銳器創傷、左手掌小指側挫裂傷、右小腿兩
       處不規則挫傷、左膝兩處挫傷，然被告丙○○遭劉紹松
       纏住，其間曾擒拿丙○○之夾克，因而將其胸前玉墜扯
       落在地，扭打中丙○○為免身著夾克易遭纏住，乃將夾
       克扯開脫掉，此時經一陣激烈扭打互毆，丙○○與丁○○均被激怒，盛怒之下，頓萌殺機，先由丙○○先以尖
       刀刺殺劉紹松右胸二刀，隨後再由丁○○再上前猛刺左
       上胸一刀。被告等人因急於逃離，未及將留在地上之夾
       克及玉墜攜離現場。
  （3）據上說明，被害人劉紹松下樓衝出時，與被告丙○○發
       生扭打格鬥，丙○○雖狂肆攻擊，然劉紹松亦非孱弱之
       輩，必傾全力與之纏鬥反擊，丙○○為求順利伸展雙手
       以利反擊及避免遭拉扯纏住，乃脫夾克以資因應。從上
       述格鬥痕跡關於雙方傷勢，外套、玉墜等物之脫落等情
       以觀，當時確發生激烈打鬥，其後被告丁○○等人陸續
       加入圍毆，劉紹松畢竟寡不敵眾，落居下風後趁機逃竄
       。之後丙○○再經追上劉紹松後，持刀殺劉紹松。因此
       ，丙○○所穿夾克於刺殺死者前，即已脫卸掉現場，故
       縱落其持尖刀刺殺死者並拔起，因當時已未著夾克，故
       該夾克上即無死者之血跡，乃屬當然。故上述鑑識結果
       ，實不足為被告二人有利之認定。
（六）關於告訴人指訴不一之情形：
    1、綜合前揭事證及說明，應以告訴人乙○○、甲○○所指
       訴之基本事實，較為可採。雖告訴人乙○○指訴「被告
       等五人均持刀」「先拿條狀鋼筋，後來回車上換刀子過
       來」或「第一刀是丙○○以刀子刺殺劉紹松右胸，丁○○再以刀子刺殺劉紹松右左胸各一刀」「被丙○○殺二
       刀，劉紹松跑了四、五步，丁○○又殺他一刀」等語。
       上情或無積極證據足資證明，或難免渲染誇大，或因當
       時被告糾眾多人持器逞兇，告訴人於驚駭恐懼中，記憶
       難免失真，均有可能。本院佐以證人包括告訴人對其提
       供證詞有關的心理因素，主要是感知與記憶，即對犯罪
       現場有關細節之感知與記憶能力，主要是靠視覺和聽覺
       ，但亦受到許多外部環境條件與證人的經驗及知覺特點
       所制約。尤其若告訴人因過度慌張或畏懼，對於部分案
       發情境反而未能引起注意或感知，其因親眼見甲○○、
       劉紹松前後遭被告等多人持刀砍刺，此時或許會有期望
       錯覺現象。因此乙○○雖指稱被告等五人均有帶刀云云
       ，但此部分尚無確切證據可佐，自不能僅憑乙○○或甲○○之指訴，即為認定事實之依據。
    2、告訴人甲○○於偵查中稱「劉紹松聽到聲音下樓，一個
       較胖的就捅我兒子一刀，他們就走了，我追約五十公尺
       ，我與他打架」各等語（見相驗卷第九頁背面）。然本
       院前審就此偵查筆錄內容，詢問甲○○當時係何原因追
       兇嫌，甲○○則答以「我是被丁○○等人殺了之後，又
       被他們追了將近五十公尺，不是我追他們50尺」等語（
       見本院上更(三)卷(一)第68頁），再參以本院前審告訴代理
       人史乃文律師補充陳述：因甲○○是客家人，可能所說
       不清楚而誤會原意等語（見同上）。本院另參酌當時年
       邁老弱之甲○○被體格壯碩之丙○○以尖刀一把劃傷後
       頭部一刀，其他人或持鐵棍或徒手，共同毆打甲○○，
       甲○○受傷倒在屋前馬路上，丙○○仍持尖刀刺傷甲○○之背部，致甲○○頭部及背部均受傷嚴重，甲○○掙
       扎爬起後跑向香蕉園，丁○○再追下去，其後將甲○○
       踢入水溝等情觀之，甲○○當時逃命都唯恐不及，豈有
       再追趕被告等人之理，足見該段偵訊內容確係甲○○表
       達不清楚，以致筆錄記載錯誤所致，應無疑義。
    3、告訴人所指證部分情節，或前後細節稍有不一，或無其
       他佐證以資證明，然告訴人之陳述，縱令先後兩歧或未
       盡相符，仍得本於審理所得心證，就其一部分認為真實
       予以採取。是告訴人之指述證據前後雖有差異或矛盾，
       可本於經驗及論理法則，斟酌其他情形，作合理之比較
       ，以定其取捨。尤其更應考量兇殺當時情勢緊張、動作
       快速，甲○○、乙○○因家中突然遭受五名男子攻擊，
       而未看清狀況致其細節敘述有不一情形，亦屬常情；或
       可能因驚恐而致記憶破碎而片斷，要求其對前後過程及
       每一細節均指述無誤，自屬過苛。何況告訴人甲○○、
       乙○○已就其家中突然遭受五名男子攻擊，甲○○如何
       被砍傷及劉紹松被殺之主要情節，指證始終一致，其因
       當時自己身家均被狂肆攻擊，緊張驚嚇未看清來人面貌
       及經過狀況而致細節稍有不一，對前述兇殺犯罪事實之
       認定並不生影響，自可採信。
（七）關於被告主觀犯意之認定：
   1、被告丁○○原係因租屋之事而與甲○○等人生有糾紛，案
      發當晚率眾前去理論報復，應僅止於砸毀及傷害以發洩教
      訓而已，尚無疑義。詎被害人劉紹松聞聲衝出而與被告丙○○等人發生扭打，劉紹松退伍未久，年輕力壯且體格健
      壯，軍中更練過防身擒拿術，雙方對峙攻擊可謂激烈，其
      間劉紹松雖寡不敵眾，且被告等人持有器械，因此受有挫
      傷、銳器創傷、挫裂傷等傷痕累累，然被告丙○○亦遭劉
      紹松纏住，更曾將其胸前玉墜扯落在地，待丙○○一脫身
      後，經一陣纏鬥扭打，已情緒激動而近乎惱羞成怒，而被
      告丁○○雖未經上述難堪，但此行畢竟係其糾眾前去，又
      因其催討房租而起，自不可能置之度外，遇此境地，當為
      丙○○伸張憤慨，因此二人頓起殺機，先後猛追劉紹松至
      屋前馬路後，由丙○○先以尖刀刺殺劉紹松右胸二刀，隨
      後再由丁○○再上前補刺左上胸一刀，情理上亦屬合理之
      判斷。
   2、按殺人犯意不限於事前深思熟慮，或有深仇大恨始能引發
      ，社會上亦常見一時言語不合，無理辱罵或肢體衝突，即
      頓觸其怒而引發殺機，此類新發仇恨之臨時起意，行為人
      並未早有準備或伺機而為，故結果往往倉惶而逃或遺落己
      物，致與經謀議殺人而事前周詳準備，殺人後不遺落任何
      足以證明犯罪之物品，按計劃從容逃走之情形大不相同。
      本院本於格鬥痕跡之研判方法，就當時彼此行為之動機、
      下手受傷之輕重部位、現場對峙人數或強弱、行為人遺落
      物品或行兇工具、乃至刺殺人後之逃離情狀等情綜合判斷
      ，應認被告丙○○於掙脫劉紹松糾纏搏擊後，取得優勢地
      位後，與被告丁○○齊追劉紹松時，已顯露殺人之犯意。
      更甚者，行為足以彰顯犯意，再觀之被告丁○○、丙○○
      分持尖刀共同刺殺劉紹松，各以尖銳之刀器刺入人體胸部
      要害，被告丙○○所刺右胸部二刀，其中一刀尚且切斷右
      側第六肋軟骨，割傷肝臟表面、橫膈模、圓韌帶出血，而
      被告丁○○所刺之左胸部一刀，則切斷左側第二肋軟骨、
      穿透左上肺葉合併局部出血，此有法醫解剖報告可稽（見
      相驗卷），並經鑑定人丁琦法醫師到庭證述在卷（見本院
      上訴卷第136 頁）。上述三刀刺入後，劉紹松旋即倒地氣
      絕身亡，足見渠二人揮刀置人於死之殺意甚堅，力道猛烈
      ，且係朝足以致命之要害部位猛刺，無論那一刀均足以致
      命，對被害人劉紹松之死亡結果，均應負殺人既遂之罪責
      。
   3、按共同正犯之意思聯絡，不限於事前有所謀議，僅於行為
      當時有共同犯意之聯絡，不論明示通謀或相互間默示合致
      ，均屬之；而行為分擔，亦不以每一階段皆有參與為必要
      ，倘具有相互利用其行為之共同意思所為，仍應負共同正
      犯之責。查被告丁○○、丙○○均預藏兇刀，又先後持刀
      猛刺被害人劉紹松，尤其被告丁○○見劉紹松已被丙○○
      以尖刀刺中胸部要害，仍再持利刃刺殺劉紹松左胸要害一
      刀，是其已認識丙○○所為已有殺人之意思，亦同以殺人
      之意思持刀刺向劉紹松，被告二人雖非事前就此謀議，但
      行為時以相互認識之意思參與（最高法院73年台上字第
      1886號判例參照），於持刀刺殺劉紹松時，彼此間有犯意
      聯絡及行為分擔甚明。至隨行之周祥、郭玟宏及邱俊文三
      人原與被告二人毀損甲○○家之物品，並參與毆打甲○○
      及劉紹松而已，待劉紹松脫困後始在馬路上被丙○○、丁○○追及並刺殺斃命，周祥等三人並未追趕劉紹松，事前
      既未同謀，臨事又未參與動手，尚無證據足認周祥等三人
      有共同殺人之犯行。況查，劉紹松原在屋內二樓，若被告
      二人與周祥等三人事先有謀議殺害劉紹松，自必上樓搜尋
      劉紹松，而劉紹松係聽聞乙○○喊救命，始奔出屋外，故
      被告二人應係當場臨時起意殺人甚明，至為灼然。
（八）其他辯解之說明：
  １、關於被告與告訴人測謊報告：
    (一)檢察官將被告丙○○等人及告訴人乙○○、甲○○送請內
      政部警政署刑事警察局作測謊鑑識結果，被告丙○○經測
      試分析，並無不實反應，而告訴人乙○○、甲○○及被告
      丁○○、邱俊文均呈不實反應，有該局鑑驗通知書影本在
      卷可參（見偵續卷第41至43頁）。然按測謊鑑定究竟有無
      證據能力，刑事訴訟法並無明文規定，惟實務上，送鑑單
      位依刑事訴訟法第二百零八條第一項規定，囑託法務部調
      查局或內政部警政署刑事警察局為測謊檢查，受囑託機關
      就檢查結果，以該機關名義函覆原囑託之送鑑單位，該測
      謊檢查結果之書面報告，即係受囑託機關之鑑定報告，該
      機關之鑑定報告，形式上若符合測謊基本程式要件，包括
      ：經受測人同意配合，並已告知得拒絕受測，以減輕受
      測者不必要之壓力。測謊員須經良好之專業訓練與相當
      之經驗。測謊儀器品質良好且運作正常。受測人身心
      及意識狀態正常。測謊環境良好，無不當之外力干擾等
      要件，即賦予證據能力，非謂機關之鑑定報告書當然有證
      據能力。具上述形式之證據能力者，始予以實質之價值判
      斷，必符合待證事實需求者，始有證明力。復按刑事訴訟
      法第二百零六條第一項規定：「鑑定之經過及其結果，應
      命鑑定人以言詞或書面報告」，又法院或檢察官囑託相當
      之機關鑑定，準用第二百零六條第一項之規定，同法第二
      百零八條亦有明文規定；是鑑定報告書之內容應包括鑑定
      經過及其結果，法院囑託鑑定機關為測謊檢查時，受囑託
      之鑑定機關不應僅將鑑定結果函覆，並應將鑑定經過一併
      載明於測謊之鑑定報告書中，若鑑定報告書僅簡略記載檢
      查結果而未載明檢查經過，既與法定記載要件不符，法院
      自應命受囑託機關補正，必要時並得通知實施鑑定之人以
      言詞報告或說明，否則，此種欠缺法定要件之鑑定報告不
      具備證據資格，自無證據能力可言。（最高法院93年台上
      字第1865號判決可資參照）
    (二)本件測謊報告書僅記載控制、混合問題等法之鑑定結果，
      至就受測人受測時是否同意進行測謊及其當時身心狀態、
      意識情緒如何，施測人員是否具備專業訓練資格，施測過
      程中所採檢測方法與題組暨受測人對題組發問時反應之圖
      型紀錄，測謊儀器運作情形及施測環境有無干擾等鑑定經
      過事項，俱未記載，與刑事訴訟法第206 條第1 項、第20
      8 條第2 項之規定已有未合。
    (三)再者，測謊鑑識係就被測試人於測試時之心理狀況所產生
      之生理反應，據以判斷被測試人有無說謊，常因受測人對
      於問題之理解及受測人心理、智識之成熟與否而受影響，
      因此所為之測謊結果，雖可供為偵辦案件之參考方法，但
      未必準確，否則率以測謊結果為證據來斷案，豈不直接簡
      便。何況觀以被告等五人就相似題組測試，竟有如丁○○
      、邱俊文呈不實反應，另丙○○尚無不實，而郭玟宏、周
      祥則尚無明顯不實三種結果，不但與本院認定之事實不合
      ，更與上開被告對不利之供詞未符，復造成事實為甲○○
      持刀殺死者三刀之荒謬結果，顯與目擊證人之證詞悖離。
      故上述測謊報告，本院認無再補正右開形式要件之必要，
      應認無證據能力，不得作為對被告有利或不利之證據。
　 2、又正當防衛係對於現在不法之侵害，為防衛自己或他人權
 　 　益，始得為之。本件被害人劉紹松雖與被告等人發生扭打
   　 ，然係被告丙○○先將被害人攔截住，其他共犯並陸續加
      入毆打或揮刺，並無任何證據足認劉紹松主動對被告等人
      施加現寺不法侵害，被告二人自無主張正當防衛之可言。
      被告丙○○在前審所辯正當防衛云云，自屬無據。又證人
      涂富全雖　　　曾證稱「沒有看到劉紹松被何人所殺，沒
      有看見有人持有尖　　刀等兇器」云云。然因兇殺之際，
      涂富全進屋內打電話報警而未能看見殺人經過情形，此為
      證人涂富全所陳明（見本院上更(二)卷第60頁），故此部分
      證言，不足為被告二人有利之認定。原審中同案被告周祥
      、郭玟宏所證被告丁○○被甲○○、劉紹松持刀追逐云云
      ，核與上開事證不符，且與同案被告邱俊文所證劉紹松持
      磚塊打擊丙○○之說，亦有未合。因此，周祥、郭玟宏上
      述所證，顯係迴護被告二人之詞，自非可採，另證人郭新
      輝（另開一部車，與被告等五人同至甲○○住宅附近，未
      參與犯行）所證並未下車，未見丁○○殺害被害人云云。
      而郭新輝既未下車，即其未見被告丁○○殺害劉紹松，顯
      不能以其未當場目睹，即認被告丁○○無殺人犯行。又證
      人鍾玉峰僅在屋內見外面多人砸車子，未見被告二人殺人
      之經過，待其外出時，劉紹松身上之兇刀已不見，並已死
      亡等情，為鍾玉峰於本院前審所陳明，亦同不足為被告二
      人有利之認定。
（九）綜上所述，本案事證已臻明確，被告等人均一再辯以當時係
      甲○○拉住丙○○，為求掙脫而推開甲○○持刀之手，致誤
      刺在旁之劉紹松，或丁○○駕車要載丙○○，因被甲○○拉
      扯，才又下車把甲○○踢下香蕉園云云，其等明知甲○○已
      經被踢而跌入水溝，與劉紹松二人根本未接近，已詳如前述
      ，被告為此辯解，無非已知劉紹松已遭刺死，故為避重就輕
      ，將命案現場扯及甲○○，意圖釋明夾克、玉墜遺留現場之
      原因，及為其所辯係失手誤殺自圓其說，況縱認甲○○確與
      被害人有同時在殺人現場，瘦弱老邁的甲○○豈有能耐將丙○○拉扯掉玉墜及夾克，且所述核與相關證人所目睹不合，
      所辯均係卸責之詞，殊無足採。本案事證明確，並有被告丁○○所有之兇刀一把扣案可資佐證，渠等犯行應堪認定。
三、論罪之依據及理由－
（一）被告丁○○、丙○○共同殺害劉紹松之行為，係犯刑法第
      27 1條第1 項之殺人罪。被告二人就上開殺人犯行，有犯
      意聯絡及行為分擔，已詳如前述，均為共同正犯。被告丁○○於79年間，因犯賭博罪，經台灣屏東地方法院判處有
      期徒刑8 月，再經本院駁回其上訴確定，嗣減刑為有期徒
      刑4 月，於80年7 月29日易科罰金執行完畢之事實，此有
      臺灣高等法院被告全國前案紀錄表可考，茲於五年內再犯
      有期徒刑以上之殺人罪，應依累犯規定，就法定刑有期徒
      刑部分加重其刑，法定刑死刑及無期徒刑部分依法不得加
      重。被告丙○○於警方發覺其犯罪前，出面說明劉紹松被
      其刺殺而願接受裁判，為警員李金源、田慶豐證述明確（
      見第6853號偵查卷第34頁及第62頁），合於自首要件，應
      依刑法第62條前段規定減輕其刑。
（二）本件檢察官認被告丙○○涉有傷害劉紹松，及過失致劉紹
      松於死，而過失致人於死之行為，為傷害行為所吸收，不
      另論罪，而以刑法第276 條第1 項、刑法第277 條第1 項
      之罪名起訴（見84年度偵續字第21號起訴書），本院審理
      結果認被告二人均有殺害劉紹松之故意。而法院於不妨害
      事實同一之範圍內，仍得依證據認定事實，適用法律。起
      訴書上所指罪名，對於審判上無拘束之效力，衹須事實同
      一，即可將檢察官所認定之罪名變更，而事實同一，亦非
      指全部事實均須一致，衹須基本事實相同，即無礙其犯罪
      事實之同一性。觀諸起訴書所載「丙○○亟欲脫身，但甲○○緊抓其外衣不放，林某遂以金蟬脫殼之方式除掉外衣
      以求脫身，甲○○於拉扯中用手持尖刀刺向林某，林某應
      注意勿傷及在旁之劉紹松，且依當時情形，又無不能注意
      之情形，竟疏未注意，於匆忙中以手推開甲○○之突刺，
      但因用力過猛而甲○○力弱，故刀向突變，刺入劉紹松之
      左胸部，致其左胸部刺創而亡」等詞，檢察官起訴事實已
      敘明被害人劉紹松因被告過失行為侵害而死亡，其與故意
      殺人之侵害行為之基本內容並無不同，僅犯意有別，因此
      仍屬事實同一之案件，檢察官就被告丙○○置劉紹松死亡
      部分，認係犯刑法第276 條第1 項之過失致死罪，尚有未
      洽，起訴法條應予變更。
四、撤銷改判之理由－
（一）被害人劉紹松係遭被告丙○○在右胸連刺二刀，繼由丁○○在左胸刺一刀，刀未拔出氣絕而亡，原審判決認劉紹松
      之死係丁○○刺其右胸二刀，再由丙○○與持刀之甲○○
      拉扯中，不慎推開時，甲○○因此刀向突變，刺入在旁之
      劉紹松左胸部一刀，事實認定已有違誤；而丁○○與丙○○就殺人犯行，有犯意聯絡與行為分擔，應屬共同正犯，
      原審認係被告丁○○單獨起意，且僅止殺人未遂予以減輕
      其刑，復認被告丙○○係緊急避難所為，難負過失致人於
      死罪責，因檢察官認此部分與丙○○傷害部分具有吸收之
      一罪關係，不另為無罪之諭知，所持見解尤有可議。
（二）又告訴人甲○○並未持刀，扣案兇刀係被告丁○○刺入死
      者左胸部未能拔出所留，自屬被告丁○○所有，且係供犯
      罪所用之物，原審誤為甲○○所有，並認其持以傷害丁○○，誤刺劉紹松之物而予以沒收，核與事實不符。而被告
      丙○○於警局未發覺其犯罪前，主動出面說明當日案發經
      過，並願接受裁判，雖其後狡辯否認故意殺人，當係被告
      防禦權之行使，應認已符合自首要件。原審就此未認定自
      首，亦有未當。
（三）然按測謊鑑定，形式上須符合測謊基本要件，始得賦予證
      據能力，業經詳述如前。原審未詳就此翔實審酌上開測謊
      報告有無具基本形式要件，即遽以該測謊結果為認定犯罪
      事實之主要依據，亦難認適法。
（四）原審論處被告丁○○殺人未遂罪刑，認被告丙○○之過失
      致死部分，係屬緊急避難行為，不成立犯罪，而為傷害部
      分（已判決確定）所吸收，不另為無罪之諭知，均有未洽
      。被告丁○○、丙○○上訴意旨矢口否認殺人犯罪，雖均
      無理由，惟檢察官上訴意旨以原判決未論處被告二人殺人
      罪刑不當等情，則為有理由，且原判決復有前揭可議之處
      ，自應由本院將原判決此部分撤銷改判。
五、量刑審酌及沒收之理由－
（一）審酌被告丁○○僅因催討房租問題，糾眾包括被告丙○○
      等人前往尋釁，眾目昭彰恃強闖入，進而搗毀物品，並持
      刀械傷害甲○○，嗣並對聞聲欲前來救援甲○○之被害人
      劉紹松圍毆，而因劉紹松年輕體強，立予反擊博鬥眾人，
      被告丙○○與丁○○竟因而即被激怒而頓萌殺機，憤而行
      兇，先後持刀刺殺三刀，用力狠猛，致被害人當場死亡，
      死者何辜，惡性實屬深重，尤其犯罪後一再砌詞避就，意
      圖僥倖，迄未尋求死者家屬見諒，審理程序中仍明指或隱
      辯係甲○○持刀誤刺其子劉紹松，凡此均足徵其等良心已
      泯，犯罪後態度不佳，及被告丁○○犯罪時已三十餘歲，
      本件導因於其為逞一己之私，率眾前往滋事而生此事端，
      但姑念其已賠償告訴人50萬元，並給付死者之弟劉紹賢4
      萬5 千元，此各有收據二紙在卷可證，被告丙○○犯罪時
      ，甫滿18歲，又出面自首，惟手段確甚殘暴等一切情狀，
      危害社會治安程度之犯罪性質，有褫奪公權之必要，併俱
      分別量處如主文第2 、3 項之刑，並認其殺人殘害人命、
      危害社會治安程度之犯罪性質，有褫奪公權之必要，併俱
      予宣告褫奪公權各10年。
（二）扣案之兇刀一把，雖係被告丁○○所帶用以殺人，惟被
      告否認係其所有，且亦查無其他證足認係被告所有之物，
      自不能以被告所帶推測為必屬其所有之物，爰不宣告沒
      收。至被告丙○○所持以犯罪之兇刀，並未扣案，又非違
      禁物，且時隔近十年，未能確定仍存在，自亦不宣告沒收
      。
據上論斷，應依刑事訴訟法第369 條第1 項前段、第364 條、第
299 條第1 項前段、第300 條，刑法第28條、第271 條第1 項、
第47條、第62條前段、第37條第2 項，判決如主文。
本案經檢察官張其主到庭執行職務。
中　　華　　民　　國　　94　　年　　7 　　月　　28　　日
　　　　　　　　　刑事第一庭  審判長法　官  郭雅美
                                    法　官  江泰章
                                    法　官  莊崑山
以上正本證明與原本無異。
如不服本判決應於收受本判決後10日內向本院提出上訴書狀，其
未敘述上訴理由者，並得於提起上訴後10日內向本院補提理由書
狀（均須按他造當事人之人數附繕本）「切勿逕送上級法院」。
中　　華　　民　　國　　94　　年　　7 　　月　　28　　日
　　　　　　　　　　　　　　　　　　書記官  張文斌
附錄本判決論罪科刑法條：
刑法第271條第1項
殺人者，處死刑、無期徒刑或10年以上有期徒刑。
